【裁判字號】    90,訴,2025
【裁判日期】    900904
【裁判案由】    履行契約
【裁判全文】
臺灣臺中地方法院民事判決  九十年度訴字第二○二五號
    原      告  甲○○
    被      告  乙○○
右當事人間請求履行契約事件，本院判決如左：
    主    文
被告應給付原告新台幣伍佰萬元，及自民國九十年七月十二日起至清償日止，按週年
利率百分之五計算之利息。
訴訟費用由被告負擔。
本判決於原告以新台幣壹佰陸拾陸萬柒仟元為被告供擔保後，得假執行。但被告如於
假執行程序實施前，以新臺幣伍佰萬元為原告預供擔保，得免為假執行。
    事    實
甲、原告方面：
  一、聲明：除假執行供擔保金額外，如主文所示。
  二、陳述：緣被告於民國八十三年三月二十八日與訴外人洪士鈞簽訂協議書，約定
      由被告協助洪士鈞取得台中市○○區○○段二二二、二二三、二二五、二二五
      之二、二二五之三、二二五之四等地號六筆土地（以下稱系爭土地），並於協
      議書第七條約定被告應於八十三年六月三十日前備證件供洪士鈞辦理所有權移
      轉登記，逾期未備齊證件供洪士鈞取得全部所有權，被告除無息返還洪士鈞已
      付之價款外，並應給付洪士鈞已付價款百分之三十為懲罰性違約金，被告願提
      供坐落台中市○○區○○段二二八之四五、二二八之二十地號土地設定本金最
      高限額二千五百萬元抵押權為上開返還價金及違約金之擔保，洪士鈞旋將該二
      筆土地設定抵押權予訴外人簡至賢，簡至賢再將上開債權及抵押權讓與原告，
      因被告未清償前開債務，乃於八十五年十一月十八日與原告於王秋霜律師見證
      下簽訂協議書，約定被告清償債務與原告之方式，為於訂協議書之日給付現金
      五十萬元，於訂協議書之日起三日內給付現金一百萬元，於八十五年十二月三
      十日、八十六年一月三十日各給付一百五十萬元、於八十六年二月二十八日給
      付二百萬元，而原告需將設定抵押權之相關證件返還被告以便塗銷抵押權登記
      ，然訂約後原告已將設定抵押權之相關證件返還被告，而被告除給付原告一百
      五十萬元外，尚有五百萬元未付，屢向被告催討，迄未清償，為此依兩造簽訂
      之協議書提起本件訴訟。
  三、證據：提出協議書二紙、本票三紙。
乙、被告方面：
  一、聲明：駁回原告之訴及假執行之聲請，如受不利判決，願供擔保，請准宣告免
      為假執行。
  二、陳述：
    (一)被告於八十三年三月二十八日與訴外人洪士鈞簽訂協議書，依協議書第七條約
      定，被告未於八十三年六月三十日前將證件備齊交付洪士鈞始生違約事實，洪
      士鈞才可請求已給付於被告之價款及給付價款百分之三十之違約金，而洪士鈞
      將擔保該債權之抵押權設定於簡至賢之時間，係八十三年四月一日，當時因協
      議書之期限尚未屆至，是洪士鈞對被告之返還價金及違約金請求權尚未發生，
      故簡至賢尚不得行使此抵押債權，嗣八十五年二月十三日簡至賢再將抵押債權
      讓與原告，是原告對被告究有多少抵押債權可行使，應先確認八十三年六月三
      十日條件成就時，洪士鈞對被告有多少返還價金及違約金請求權？再者，簡至
      賢於八十五年二月十三日又移轉多少違約金請求權於原告？凡此均與原告得行
      使多少抵押債權至有關連，應由原告舉證證明。
    (二)系爭土地，計有二千二百零五平方公尺（約六百六十七點零一二坪），依協議
      書第九條約定，洪士鈞取得之價款每坪三十一萬二千五百元，其中六百四十七
      點一一八坪被告已於八十三年六月三十日前將證件交於洪士鈞過戶完畢，剩餘
      十九點八九四坪洪士鈞亦同意自行取得，是洪士鈞對被告並無違約金請求權可
      言；再者，依協議書第二、九條可知，給付價金是由洪士鈞直接給付於各地主
      ，被告僅是協助洪士鈞取得土地所有權而已，且洪士鈞應給付地主之價金，亦
      僅給付約三分之二而已。
    (三)退步言，縱洪士鈞對被告有違約金請求權，其違約金請求權部分亦僅指未協助
      洪士鈞取得土地之部分（即十九點八九四坪），是依每坪二十萬元計算，價金
      為三百九十七萬八千八百元，以百分之三十計算，其違約金亦僅一百一十九萬
      三千六百四十元，況且依協議書約定每坪差價十一萬二千五百元由被告取得，
      然此部分洪士鈞因資金週轉不靈，迄今亦尚未給付被告，是兩相抵銷，洪士鈞
      對被告根本無債權可言，且猶不足。
    (四)八十五年十一月十八日，被告與原告雖簽有協議書，然被告之所以簽下此協議
      書，乃被告不諳法律及害怕被強制執行所致，其簽訂協議書之真意並非為清償
      債務，蓋被告自始並未積欠原告任何債務，且依前開協議書第二條可知，被告
      確係擔心其所有之土地被強制執行下所簽，再者，由簽署之見證律師係被告所
      找，而以被告年近八十之高齡，能否確實認知其所簽之協議書內容為何，即不
      無疑問，可見當時被告之真意確為在避免其所有之土地遭原告聲請強制執行所
      簽署，其真意並非清償債務，又原告主張該協議書為雙方為清償債務事宜達成
      協議，然雙方之確實債務金額多寡，其原因關係又為何，此一積極事實，均應
      由原告舉證證明之。
    理    由
一、原告主張被告前與洪士鈞簽訂協議書，約定於八十三年六月三十日前，由被告協
    助洪士鈞取得系爭土地全部所有權，如未能全部取得，被告應返還洪士鈞已付之
    價款並支付違約金，嗣洪士鈞未能取得系爭土地所有權，洪士鈞即將其對被告之
    前開債權讓與簡至賢，簡至賢再讓與原告，而因被告未清償前開債務，乃於八十
    五年十一月十八日與原告簽訂協議書，就被告清償債務事宜達成協議，嗣原告已
    依約將設定抵押權之相關證件交還被告，詎被告僅給付現金一百五十萬元，對於
    八十五年十二月三十日、八十六年一月三十日應各給付一百五十萬元，及於八十
    六年二月二十八日應給付二百萬元部分，屢經催討，迄未清償，因本於協議書之
    約定，求命被告給付五百萬元，及自起訴狀繕本送達翌日即九十年七月十二日起
    算，按週年利率百分之五計算之利息。被告則以：洪士鈞依其與被告所簽訂之協
    議書，對被告究有多少之債權額？有無違約金請求權？及簡至賢讓與多少債權額
    與原告，均未明確，且被告對洪士鈞尚有債權，被告自得主張抵銷，再者，被告
    於八十五年十一月十八日與原告簽訂協議書，乃係被告不諳法律及害怕被告所有
    土地遭強制執行所致，其簽訂協議書之真意並非為清償債務，被告自始並未積欠
    原告任何債務等語，資為抗辯。
二、查原告主張被告前與洪士鈞簽訂協議書，約定於八十三年六月三十日前，由被告
    協助洪士鈞取得系爭土地全部所有權，如未能取得，被告除無息返還洪士鈞已付
    之價款外，並應給付洪士鈞已付價款百分之三十為懲罰性違約金，嗣洪士鈞未能
    取得系爭土地全部所有權，洪士鈞即將其對被告之前開債權讓與簡至賢，簡至賢
    再讓與原告，而因被告未清償前開債務，乃於八十五年十一月十八日與原告簽訂
    協議書，約定被告清償債務之方式，為於訂協議書之日給付現金五十萬元，於訂
    協議書之日起三日內給付現金一百萬元，於八十五年十二月三十日、八十六年一
    月三十日各給付一百五十萬元、於八十六年二月三十日給付二百萬元，而原告需
    將設定抵押權之相關證件返還被告以便塗銷抵押權登記，及嗣原告已依約將設定
    抵押權之相關證件交還被告，被告僅給付現金一百五十萬元，對於其餘款項即未
    再給付等事實，業據其提出協議書二紙、本票三紙為證，並為被告所不爭執，自
    堪信原告之主張為真正。被告雖以前詞置辯，惟查：
  (一)按稱和解者，謂當事人約定，互相讓步，以終止爭執或防止爭執發生之契約。而
    和解有使當事人所拋棄之權利消滅及使當事人取得和解契約所訂明權利之效力，
    民法第七百三十六條、七百三十七條分別定有明文。是和解契約既已合法成立，
    則兩造當事人即均應受其拘束，任何一方所受之不利益，均屬其讓步之結果，不
    得事後翻異，更就和解前之法律關係再行主張。本件兩造既曾於八十五年十一月
    十八日達成協議，並簽訂協議書，此一協議書，其法律之性質為和解契約，其目
    的為兩造約定，互相讓步，以終止兩造關於原告受讓洪士鈞、簡至賢對於被告之
    債權爭執之契約，被告即應受和解之拘束，而依其內容履行。而被告於受債權讓
    與通知時，依民法第二百九十九條規定，固得以得對抗債權讓與人之事由對抗債
    權受讓人之原告，或為抵銷之主張，惟事後兩造既互相讓步，成立和解契約，即
    有使被告所拋棄之權利消滅及使原告取得和解契約所訂明權利之效力，是被告於
    和解契約成立後，復以和解前其與洪士鈞、簡至賢間所存抗辯事由對抗原告，即
    屬無據，委無足採。
  (二)被告復抗辯其與原告簽訂協議書，乃係不諳法律及害怕被告所有土地遭強制執行
    所致云云，惟按和解不得以錯誤為理由撤銷之，但當事人之一方，對於重要之爭
    點有錯誤而為和解者不在此限，此觀民法第七百三十八條之規定至明。此種撤銷
    權之行使，既係以錯誤為原因，則民法第九十條關於以錯誤為原因，行使撤銷權
    除斥期間之規定，於此當有其適用。而錯誤之意思表示，在未撤銷前仍為有效，
    且其撤銷權須自意思表示一年內行使之，逾期即行消滅。本件兩造於八十五年十
    一月十八日成立和解，有前開協議書附卷可稽。迄原告於九十年五月三十一日起
    訴時，已逾四年餘，是縱認被告有撤銷之原因，亦已逾民法第九十條規定一年之
    除斥期間，自不生撤銷之效力。再者民法第九十二條所謂脅迫係指必其言語舉動
    有足以使被脅迫者發生恐怖心，致陷於不能不遵從之狀態，而為此言語舉動之人
    ，亦必有使他人身體上或精神上受其壓迫發生恐怖心之故意之情形而言，且此項
    脅迫必以不法之危害為限。兩造所簽訂之協議書，縱被告係因告害怕其所有土地
    遭強制執行而被迫簽訂，但僅原告聲請法院強制執行，因係權利之行使，尚難認
    為不法之脅迫，被告所辯，要無足取。
  (三)按表意人無欲為其意思表示所拘束之意，而為意思表示者，其意思表示不因之而
    無效，民法第八十六條定有明文。又和解契約以當事人締約當時兩造合致之意思
    表示，為成立要件，雖一造表意人於其表示意思時，本無欲受其所表示意思拘束
    之意，苟非此意為他一造所明知，其表示之意思究不因之而無效，即於和解契約
    之成立及效力，不生影響。本件被告既簽訂協議書，與原告達成協議，願於訂協
    議書之日給付現金五十萬元，於訂協議書之日起三日內給付現金一百萬元，於八
    十五年十二月三十日、八十六年一月三十日各給付一百五十萬元、於八十六年二
    月三十日給付二百萬元與原告，並簽發本票三紙交付原告，猶謂其無清償債務之
    意思，顯不足採，且縱屬其一方之真意保留，該協議書亦不因之而無效。被告此
    部分抗辯，即不足採，
三、按卷附兩造所訂協議書，原告將設定抵押權之相關證件返還被告後，被告應即依
    協議書內容清償債務。查原告既已依約將設定抵押權之相關證件交還被告，而被
    告所辯，又均不足採，已如前述，則原告自得請求被告依協議書內容履行其義務
    。從而，原告本於上開協議書之約定，請求被告給付五百萬元，及自起訴狀繕本
    送達之翌日即九十年七月十二日起至清償日止，按週年利率百分之五計算之利息
    ，為有理由，應予准許。
四、兩造均陳明願供擔保，以代釋明，聲請宣告假執行或免為假執行，核均無不合，
    爰分別酌定相當擔保金額，併准許之。
五、本件事證已臻明確，兩造其餘攻擊、防禦方法及所為之立證，與判決之結果不生
    若何影響，爰不逐一予以論述，附此敘明。
六、據上論結，本件原告之訴為有理由，依民事訴訟法第七十八條、第三百九十條第
    二項、第三百九十二條，判決如主文。
中      華      民      國    九十      年      九      月      四    日
                              臺灣臺中地方法院民事第三庭
~B法      官  楊國精
右為正本係照原本作成
如對本判決上訴，須於判決送達後二十日內，向本院提出上訴狀，同時表明上訴理由
。
中      華      民      國    九十      年      九      月      四      日
~B法院書記官


司法院資訊處製作；財團法人民間司法改革基金會備份。
